【裁判字號】    97,消債更,1215
【裁判日期】    971224
【裁判案由】    聲請更生程序
【裁判全文】
臺灣高雄地方法院民事裁定          97年度消債更字第1215號
聲  請  人  甲○○
代  理  人  史乃文律師
上列當事人因消費者債務清理事件聲請更生，本院裁定如下：
    主  文
聲請駁回。
聲請費用由聲請人負擔。
    理  由
一、聲請意旨略以：伊因積欠萬泰商業銀行股份有限公司（下稱
    萬泰商銀）等債權人無擔保債務共計新台幣（下同）509,67
    4 元，於民國95年11月30日依金融主管機關協調成立之中華
    民國銀行公會會員辦理消費金融案件無擔保債務協商機制，
    與債權人達成分期還款協議，同意自96年1 月起、分80期、
    利率9.88% 、每月10日繳納8,723 元方式償還。然伊於協商
    後因為失業致無法償還協商金額，致選擇毀諾，此確是不可
    歸責於伊，致無法依原協商條件履行，爰依法聲請准允更生
    等語。
二、按債務人與金融機構協商成立者，不得聲請更生或清算，但
    因不可歸責於己之事由，致履行顯有重大困難者，不在此限
    ；本條例施行前，債務人依金融主管機關協調成立之中華民
    國銀行公會會員辦理消費金融案件無擔保債務協商機制與金
    融機構成立之協商，準用前項之規定，消費者債務清理條例
    （下稱消債條例）第151 條第5 項、第6 項分別定有明文。
    衡諸債之關係係以當事人間之信賴關係為基礎，為社會經濟
    組織之重要支柱，故當事人於以法律行為追求自己之利益之
    際，亦應顧及對方之利益，並考量債權債務在社會上之作用
    ，本於誠實及信用之原則，行使債權及履行債務。是對於已
    陷入經濟上困境之消費者，若任其於惡性循環之債務窘境中
    自生自滅，將衍生嚴重之社會問題，難以維持安定之社會經
    濟秩序，故為兼顧債權人、債務人雙方之利益，對陷於經濟
    上困境之消費者，乃允其於消債條例施行後，得選擇以重建
    型之更生程序或清算型之清算程序清理其債務，藉以妥適調
    整債務人與債權人及其他利害關係人間之權利義務關係，保
    障債權人獲得公平受償，並謀求消費者經濟生活之重建復甦
    機會。惟對於已與金融機構協商成立，或於本條例施行前，
    已依金融主管機關協調成立之中華民國銀行公會會員辦理消
    費金融案件無擔保債務協商機制與金融機構成立協商之債務
    人，若非因不可歸責於己之事由，致履行顯有重大困難，僅
    係為圖謀減免債務，而不為債務之履行，自有違債權契約為
    誠信契約之本旨，故依消債條例第151 條第6 項準用同條第
    5 項前段之規定，不得聲請更生或清算，始能避免肇致道德
    危險。次按債務清償方案成立後，應由債務人按其條件履行
    ，如因事後發生情事變更，在清償期間收入或收益不如預期
    ，致該方案履行困難甚或履行不能，因不可歸責於己，始能
    准許債務人聲請更生或清算，以避免債務人任意毀諾已成立
    之協商，濫用更生或清算之裁判上債務清理程序。從而所謂
    「不可歸責於己之事由」，應係指客觀上聲請人之支出增多
    ，或收入、收益減少，非其成立協商時所能預期，諸如物價
    上漲而成本增加、家屬患病等以致支出增加，或因病無法工
    作、僱佣之公司倒閉或裁員、失業、減薪等以致收入減少，
    均屬之。
三、聲請人因積欠萬泰商銀等債權人無擔保債務共計509,674 元
    ，於95年11月30日依金融主管機關協調成立之中華民國銀行
    公會會員辦理消費金融案件無擔保債務協商機制，與債權人
    達成分期還款協議，同意自96年1 月起、分80期、利率9.88
    % 、每月10日繳納8,723 元方式償還。然聲請人嗣於96年5
    月毀諾而未依前開協商履行等情，有聲請人提出之財團法人
    金融聯合徵信中心當事人綜合信用報告、債權人清冊、協議
    書、無擔保債務還款計劃及電話紀錄各1 份等附卷可稽（詳
    卷第25至26頁、第6 至7 頁、第34頁、第35頁、第65頁），
    應認真實。是聲請人於前既已依債務協商機制與金融機構成
    立協商，依上開說明，其原本應依此協商結果而為誠信履行
    ，故其欲援引上開條例條項之例外規定而再聲請更生或清算
    時，自應就其不依約履行是否具不可歸責於己之事由而致履
    行顯有重大困難之情形詳為審查，以避免道德上之危險。經
    查：
  (一)本件聲請人具狀聲請更生，雖同時提出財產及收入狀況說明
    書、債權人清冊、財團法人金融聯合徵信中心當事人綜合信
    用報告等到院，惟聲請人所檢附之上開資料，經核其內容仍
    未齊備，有命補正之必要，並業經本院分別於97年11月28日
    裁定通知命聲請人應予補正，且該裁定亦於97年12月4 日送
    達，有本院上開裁定及送達證書在卷可稽。而聲請人雖於97
    年12月9 日向本院提出陳報狀，陳明其於協商成立後曾在某
    公司任職，而薪資均係以現金領取，每月收入為20,000元至
    30,000元不等，然關於其自96年迄今曾任職（含現仍在職）
    之公司行號之證明文件，則未補正，故本院就聲請人自96年
    迄今每月薪資收入為何及是否非自願性離職等節，均無從認
    定。故聲請人主張其因失業致履行協商條件有重大困難，係
    屬不可歸責於己之事由云云，尚難逕認屬實。
  (二)按「負扶養義務者有數人而其親等同一時，應各依其經濟能
    力，分擔義務」、「受扶養權利者，以不能維持生活而無謀
    生能力者為限。前項無謀生能力之限制，於直系血親尊親屬
    ，不適用之。」、「因負擔扶養義務而不能維持自己生活者
    ，免除其義務。但受扶養權利者為直系血親尊親屬或配偶時
    ，減輕其義務。」、「扶養之程度，應按受扶養權利者之需
    要與負扶養義務者之經濟能力及身分定之。」，民法第1115
    條第3 項、第1117條、第1118條、第1119條分別定有明文。
    本件聲請人雖具狀陳稱其需扶養父母親，每月生活必要支出
    高達8,000 元，惟本院依職權調閱其父母畢大德與孫碧雲96
    年度財稅資料觀之，其父96年度所得收入為138,948 元，其
    中利息所得為50,837元，以年利率2%計算，其父之存款即達
    2,541,850 元，且名下有土地及房屋各1 筆、投資10筆，現
    值3,972,490 元；其母96年度利息所得收入為86,409元，以
    年利率2%計算，其母之存款即達4,320,450 元，且名下尚有
    土地及房屋各1 筆，價值330,926 元，顯見聲請人之父母均
    無不能以自己之財產維持生活而需由聲請人扶養之情形，聲
    請人主張其須扶養其父母，自難採認。
  (三)末者，本件聲請人倘認原協商條件過苛，尚得與其他債權人
    再為協商，依「個別協商一致性方案」及「95年債務協商變
    更方案」等方式，再次進行解決債務之商談，附此說明。
四、綜上，聲請人與全體無擔保債權銀行前經協商成立，且未能
    舉證證明有何不可歸責於己之事由，致履行協商顯有重大困
    難情事存在，又聲請人既未於期限內補正程式不備事項，應
    屬聲請更生之要件不備，且無從補正，爰裁定如主文。揆諸
    首揭規定及說明，自應駁回其更生之聲請。
五、爰依消費者債務清理條例第8 條前段、第15條，民事訴訟法
    第78條，裁定如主文。
中    華    民    國    97    年    12    月    24    日
                  民事第五庭  法  官  李育信
上為正本係照原本作成。
如不服本裁定，應於裁定送達後10日內，以書狀向本院提出抗告
，並繳納抗告費新臺幣1 千元。
中    華    民    國    97    年    12    月    24    日
                              書記官  林玉珊


司法院資訊處製作；財團法人民間司法改革基金會備份。
